【裁判字號】    96,簡上,55
【裁判日期】    970922
【裁判案由】    給付簽帳卡消費款
【裁判全文】
臺灣宜蘭地方法院民事判決              96年度簡上字第55號
上  訴  人  乙○○
訴訟代理人  羅明宏律師
被  上訴人  台新國際商業銀行股份有限公司
法定代理人  丙○○
訴訟代理人  甲○○
上列當事人間請求給付簽帳卡消費款事件，上訴人對於中華民國
96年9月21日臺灣宜蘭地方法院宜蘭簡易庭96年度宜簡字第142號
第一審判決提起上訴，本院於97年9月8日言詞辯論終結，判決如
下：
    主  文
上訴駁回。
第二審訴訟費用新台幣參仟陸佰肆拾伍元由上訴人負擔。
    事實及理由
一、本件被上訴人起訴主張：上訴人於民國93年3 月19日與被上
    訴人簽訂信用卡使用契約，領用卡號0000000000000000號之
    信用卡。依約上訴人得持上開信用卡至特約商店以簽帳方式
    消費，而由被上訴人先代為處理結清該筆款項，嗣日後再提
    出消費帳單通知上訴人繳納已代繳之消費款項，是上訴人依
    約就使用信用卡所生之債務應負全部清償責任。而上訴人領
    用上開信用卡後，即於特約商店消費，上訴人本應於當期繳
    款截止日前向被上訴人全部清償或以循環信用方式繳付最低
    應繳金額，逾期清償者依約除喪失期限利益外，並應給付每
    筆得記入循環信用本金之帳款，自該筆帳款入帳日起，以年
    息15.59%計算之利息。截至96年6 月12日止上訴人尚有帳款
    本金新台幣（下同）196,061元及利息26,033元合計222,094
    元未清償，爰依上開信用卡使用契約，請求上訴人給付前開
    款項等語。
二、上訴人則以：上開消費款項是在訴外人聯合生技國際股份有
    限公司（以下簡稱聯合公司）所消費，94年12月29日當時刷
    卡金額為20萬元（以下簡稱系爭刷卡金額），惟因未取得商
    品，嗣後已在聯合公司辦理退刷（款）手續，並檢附退刷單
    、授權碼等請求被上訴人就疑義帳款向收單銀行香港上海匯
    豐銀行股份有限公司（以下簡稱匯豐銀行）扣款，雖然被上
    訴人向匯豐銀行扣款不成，然兩造間之信用卡使用契約為具
    有委任及消費借貸性質之混合契約，被上訴人應盡善良管理
    人注意義務而為上訴人處理信用卡交易款項，竟疏未查明爭
    議款項之簽帳單是否為特約商店即匯豐銀行之特約商店遠弘
    科技股份有限公司（以下簡稱遠弘公司）之帳單即代墊系爭
    刷卡金額，而上訴人僅為單純之消費者，無法辨明特約商店
    究竟為何人，亦無法知悉簽單之流程，而相信聯合公司為特
    約商店，被上訴人應再向匯豐銀行主張仲裁才是，豈能以上
    訴人未檢具蓋有特約商店之店章之同意書為由，而將損失轉
    嫁給弱勢之消費者。況被上訴人援引之信用卡使用契約條款
    ，明顯違反消費者保護法第12條規定之誠信原則及平等互惠
    原則，被上訴人自不能向上訴人求償等語，資為抗辯。
三、本件原審對於被上訴人之請求，判決被上訴人全部勝訴，並
    依職權宣告假執行。上訴人全部聲明不服，求為廢棄原判決
    ，並駁回被上訴人在第一審之訴；被上訴人則請求判決駁回
    上訴。
四、被上訴人主張兩造間有信用卡使用契約，上訴人領用前述信
    用卡簽帳消費，於94年12月29日向遠弘公司（為聯合公司代
    收代付之金流平台）刷卡簽帳系爭刷卡金額，迄96 年6月12
    日止，尚有帳款本金196,061元及利息26,033元合計222,094
    元，暨本金自96年6月13日起算至清償日止按年息15.59%計
    算之利息未償等情，業據被上訴人於原審提出信用卡申請書
    、約定條款、信用卡消費明細表各乙份為證，並為上訴人所
    不爭執，堪信此部分為真實。
五、得心證之理由
    本件經兩造同意後，爭點整理為：上訴人就系爭刷卡金額辦
    理退刷，惟被上訴人以上訴人未提出扣款程序所需之文件，
    致扣款不成，而依信用卡契約請求上訴人給付已墊付之刷卡
    金額及利息，有無理由？
（一）按持卡人如與特約商店（係指與收單機構簽訂特約商店契
      約，並依該契約接受信用卡交易之商店，且無其他特別約
      定時，包含辦理預借現金之機構）就有關商品或服務之品
      質、數量、金額或與委託辦理預借現金機構就取得金錢之
      金額有爭議時，應向特約商店或委託辦理預借機構尋求解
      決，不得以此作為向貴行拒繳應付帳款之抗辯。為兩造間
      之信用卡特約條款第12條第1 項約定所明文。而持卡人使
      用信用卡時，如符合各信用卡組織作業規定之下列特殊情
      形：如預訂商品未獲特約商店移轉商品或其數量不符、預
      訂服務未獲提供，或於自動化設備上預借現金而未取得金
      錢或數量不符時，應先向特約商店或辦理預借現金機構尋
      求解決，如無法解決時，應於當期繳款截止日前，檢具貴
      行要求之相關證明文件，請求貴行就該筆交易以第14條帳
      款疑義處理程序辦理，不受前項約定之限制。又持卡人於
      當期繳款截止日前，如對帳單所載事項有疑義，得檢具書
      面理由及貴行要求之證明文件（如簽帳單或退款單收執聯
      等）通知貴行，或請求貴行向收單機構調閱簽單或退款單
      ，或請求貴行就該筆交易依各信用卡組織之作業規定，向
      收單機構或特約商店、辦理預借現金機構主張扣款，並得
      就該筆交易對貴行暫停付款。…持卡人未依前項約定通知
      貴行者，推定帳單所載事項無錯誤。上開信用卡約定條款
      第12條第2項、第14條 第1項、第2項亦有明文約定。且關
      於持卡人、聯合公司與遠弘公司爭議款項申請扣款程序之
      相關銀行，在退貨未處理之場合，發卡銀行必須附上代收
      代付金流服務退款處理單，即包括蓋有聯合公司發票章及
      遠弘公司收發章或發票、交易證明等文件，且文件及相關
      印文經確認為真正者；在商品未收到之場合，發卡行需附
      持卡人聲明書、交易證明、聯合公司合約書、會員申請書
      ，收單銀行即匯豐銀行始接受該爭議扣款等情，此有行政
      院金融監督管理委員會銀行局95年5月8日銀局（五）字第
      9500191530號函及附件存卷可憑。
（二）上訴人主張其已檢具退款處理單、交易證明單向被上訴人
      聲明交易爭議與帳款疑義一節，然細譯上開退款處理單，
      僅有聯合公司之印文，並無實際交易之遠弘公司之印文，
      此有被上訴人提出上訴人之退款處理單可查；且「本行（
      即匯豐銀行）僅與遠弘公司簽署特約商店合約，並依約受
      理向遠弘公司消費之持卡人透過發卡行之扣款申請。而本
      件申請，其退款處理單上並未蓋有遠弘公司之統一發票專
      用章，本行無從認定係與遠弘公司進行之信用卡交易，而
      駁回台新銀行扣款申請」等語，亦有匯豐銀行股份有限公
      司96年8月13日港匯銀總字3898 號函在卷可參。且有匯豐
      銀行97年2月13日（97）港匯銀總字0704 號函檢附之退款
      處理單3 紙附卷可證，顯見上訴人提供給被上訴人之資料
      ，確實僅有聯合公司印文，而無遠弘公司印文。形式上並
      不符合前述相關特約條款之約定。是上訴人既未依前述條
      款檢具發卡銀行之被上訴人所要求之證明文件，則被上訴
      人因此無法依國際信用卡組織之扣款理由向收單銀行即匯
      豐銀行主張扣款，即難認被上訴人有違反與上訴人間之信
      用卡契約之義務。
（三）上訴人雖主張其為單純之消費者，無法辨明特約商店究竟
      為何人，亦無法知悉簽單之流程，而相信聯合公司為特約
      商店，被上訴人援引上開約定，違反消費者保護法第12條
      規定之誠信原則及平等互惠原則云云。然查：前開信用卡
      特約條款之約定內容，係針對一般正常交易之流程所為之
      規範，其本身並無違反消費者保護法第12條規定之誠信原
      則及平等互惠原則之問題。而被上訴人主張每期均按月寄
      送消費帳單供上訴人核對，在系爭刷卡金額之前，上訴人
      於94年10月25日、同年12月5 日之刷卡款項均已結清，且
      帳單上所列消費特約商店均為遠弘公司，此為上訴人所不
      爭執，是上訴人應可從消費帳單上知悉特約商店名稱為遠
      弘公司，而非聯合公司。且上訴人本人到院接受訊問時，
      經本院提示系爭刷卡金額之消費簽單，訊之：簽單簽名欄
      上方有明白顯現遠弘公司，刷卡時為何沒有注意？上訴人
      陳稱：當時我有質疑你們公司是聯合生技（即聯合公司）
      ，為何上面會寫遠弘科技（即遠弘公司），小姐跟我說這
      是他們公司內部的作業，我就沒有意見等語，顯見上訴人
      對於簽帳單上特約商店名稱為遠弘公司而非聯合公司之事
      ，業已明確知悉。復參以上訴人係參加聯合公司之直銷體
      系，其本人在聯合公司之直銷體系組織上，組員已達160
      名，此有聯合公司提供予公平交易委員會之組織圖結構表
      乙份附於該會97年7月8日公參字第0970005976號函檢附之
      調查資料卷宗在卷可憑，足認上訴人係長期參與聯合公司
      之直銷事業，而非短期之下游直銷會員而已。綜上，就系
      爭刷卡金額特約商店究竟為何人此點而言，與被上訴人僅
      係被動接受收單銀行即匯豐銀行傳來之資料相比，上訴人
      實較被上訴人更有能力辨別與知悉，則聯合公司與遠弘公
      司之間違法授權所衍生的異常交易流程之風險，在兩造之
      間，應由上訴人負擔，而不應由被上訴人負擔。故上訴人
      主張被上訴人違反消費者保護法第12條規定，而將風險轉
      嫁給上訴人負擔云云，自無理由。
（四）上訴人復主張，匯豐銀行未接受被上訴人扣款申請時，被
      上訴人應申請仲裁，以保護消費者之權益云云。然查，所
      謂仲裁係依據各專業信用卡規劃組織的作業規則規定，當
      發卡會員與收單會員經過了扣款作業流程仍無法解決其爭
      議帳款，可交由各專業信用卡規劃組織來仲裁。是仲裁並
      非為解決發卡銀行與持卡人間之爭議款項處理，而係銀行
      間的紛爭解決機制，且依前述信用卡合約，被上訴人並無
      將上訴人聲明爭議之款項提交仲裁之義務，是上訴人以被
      上訴人並未向各專業信用卡規劃組織申請仲裁為由而拒絕
      清償上述欠款，顯無理由。至本件聯合公司與遠弘公司之
      間違法授權所衍生的異常交易流程之風險，是否係因匯豐
      銀行之疏失而致上訴人受有損害，要屬上訴人與匯豐銀行
      間之法律關係，而與被上訴人無涉，上訴人將匯豐銀行之
      責任與被上訴人之責任混為一談，亦無可採，附此敘明。
六、綜上所述，本件被上訴人依據信用卡使用契約之法律關係，
    請求上訴人給付相關之款項及遲延利息，應予准許。則原審
    判命上訴人如數給付，並依職權宣告假執行，於法並無不合
    。上訴意旨猶執前詞，指摘原判決不當，求予廢棄改判，為
    無理由，應予駁回其上訴。本件第二審裁判費用3,645 元，
    應由敗訴之上訴人負擔。本件事證已臻明確，兩造其餘主張
    、攻擊防禦方法，及本院所調閱之相關資料，核與判決結果
    無影響者，爰不一一論述，併此敘明。
七、據上論結，本件上訴為無理由，依民事訴訟法第436條之1第
    3項、第449條第1項、第78條，判決如主文。
中    華    民    國    97    年    9     月    22    日
                  臺灣宜蘭地方法院民事庭
                      審判長法  官  楊麗秋
                            法  官  張育彰
                            法  官  林俊廷
正本係照原本作成。
本件不得上訴。
中    華    民    國    97    年    9     月    22    日
                            書記官  林慶生


司法院資訊處製作；財團法人民間司法改革基金會備份。
